臺灣臺中地方法院刑事判決　　　　　　　100年度易字第502號
公　訴　人　臺灣臺中地方法院檢察署檢察官
被　　　告　釋養達
上列被告因家庭暴力防治法之妨害名譽案件，經檢察官提起公訴
（99年度偵字第26719 號），本院判決如下：
    主    文
釋養達以強暴公然侮辱人，處拘役伍拾日，如易科罰金，以新臺
幣壹仟元折算壹日。
被訴於民國玖拾玖年拾壹月伍日強暴公然侮辱部分無罪。
    犯 罪 事 實
一、朱又復（法名釋慧顗）與朱王素月（法名釋慧賢）具有夫妻
    關係，並為朱蕙蘭（法名釋真賢）、釋養達（法名釋法禎）
    姊弟之父母。朱蕙蘭與釋養達間具有家庭暴力防治法第3 條
    第4 款所定之家庭成員關係。緣朱又復、朱王素月、朱蕙蘭
    及釋養達等人，先後至位於臺中市○○區○○里○○路○ 段
    259 號護國清涼寺出家。護國清涼寺之住持釋慧顗曾先後任
    命朱蕙蘭、釋養達分別擔任護國清涼寺之女眾、男眾副住持
    之職務，但嗣後朱蕙蘭、朱王素月與釋慧顗、釋養達等人雙
    方各有不同立場，分派爭奪護國清涼寺財物主導權等問題，
    頻生衝突紛糾及訴訟案件，經電視、報紙等新聞媒體廣泛報
    導，使護國清涼寺之聲譽受損，住持釋慧顗為解決外界對家
    人爭奪寺產之猜疑，遂自民國99年6 月16日（即農曆99年5
    月5 日）起，解除釋真賢、釋養達姊弟擔任護國清涼寺副住
    持之職務，但釋真賢不從，對外仍以護國清涼寺副住持之身
    分從事，明知住持釋慧顗身體不適多年無法主持護國清涼寺
    之早課，但已指派釋慧行（即護國清涼寺之開山監院；俗名
    謝新桃）主持早課，但釋真賢不顧僧倫仍於同年9 月22日（
    即農曆99年8 月15日）站中尊主持早課。嗣釋慧行因病無法
    主持早課，住持釋慧顗改指派釋法義（即護國清涼寺之當家
    師；俗名陳培昌）主持同年10月8 日（即農曆99年9 月1 日
    ）之早課，但朱蕙蘭仍不顧僧倫於該日早上4 時50分許，利
    用早到之方式，擅自在該寺大悲殿站中尊主持早課，經釋法
    義要求釋真賢退場，釋真賢不從，釋養達見狀心生不悅，竟
    基於以強暴公然侮辱人之犯意，在大悲殿之特定多數人可共
    聞共見之場所，大聲辱罵朱蕙蘭：「你他媽的無恥！」等語
    ，並同時至朱蕙蘭之拜墊處，將代表比丘尼出家已受大戒三
    具之一，即朱蕙蘭所有之具丟向女眾之腳下，以此強暴之方
    法，貶抑朱蕙蘭在護國清涼寺所保持之人格及地位。
二、案經朱蕙蘭訴由改制前臺中縣警察局太平分局報告臺灣臺中
    地方法院檢察署檢察官偵查起訴。
    理    由
甲、證據能力部分：
一、按被告以外之人（包括證人、鑑定人、告訴人、被害人及共
    同被告等）於審判外之陳述，雖不符刑事訴訟法第159 條之
    1 至之4 等之規定，而經當事人於審判程序同意作為證據，
    法院審酌該言詞陳述或書面陳述作成時之情況，認為適當者
    ，亦得為證據；當事人、代理人或辯護人於法院調查證據時
    ，知有刑事訴訟法第159 條第1 項不得為證據之情形，而未
    於言詞辯論終結前聲明異議者，視為有前項之同意，同法第
    159 條之5 定有明文。立法意旨在於傳聞證據未經當事人之
    反對詰問予以核實，原則上先予排除。惟若當事人已放棄反
    對詰問權，於審判程序中表明同意該等傳聞證據可作為證據
    ；或於言詞辯論終結前未聲明異議，基於尊重當事人對傳聞
    證據之處分權，及證據資料愈豐富，愈有助於真實發見之理
    念，且強化言詞辯論主義，使訴訟程序得以順暢進行，上開
    傳聞證據亦具有證據能力。本案證人即告訴人朱蕙蘭、楊又
    潔、朱王素月分別於警詢、檢察事務官詢問時之陳述（見警
    卷第5 頁至第6 頁、偵卷第5 頁至6 頁、第7 頁至第7 頁反
    面、偵卷第7 頁至第8 頁、第17頁至第20頁），均屬被告以
    外之人於審判外之陳述，而屬傳聞證據，被告釋養達於本院
    準備時表示拒絕作為證據使用（見本院卷第37頁），且證人
    朱蕙蘭、楊又潔、朱王素月於本院審理中均已具結證稱無訛
    ，並接受檢察官及被告之詰問，詳述案件發生之經過，已不
    具有「為證明犯罪事實之存否所必要者」之情形，故渠等警
    詢所述之內容，不具有證據能力。
二、按被告以外之人於審判外之言詞或書面陳述，除法律有規定
    者外，不得作為證據，刑事訴訟法第159 條第1 項定有明文
    ；復按被告以外之人於偵查中向檢察官所為之陳述，除顯有
    不可信之情況者外，得為證據，同法第159 條之1 第2 項亦
    有規定；另按被告以外之人於審判外之陳述，雖不符前四條
    之規定，而經當事人於審判程序同意作為證據，法院審酌該
    言詞陳述或書面陳述作成時之情況，認為適當者，亦得為證
    據；當事人、代理人或辯護人於法院調查證據時，知有第15
    9 條第1 項不得為證據之情形，而未於言詞辯論終結前聲明
    異議者，視為有前項之同意；同法第159 條之5 規定甚明。
    是以除上開證據能力之說明外，查下列經本院作為本案證據
    ，並於審理時踐行調查證據程序之被告以外之人於審判外之
    陳述及其他證據，依卷證資料所示，其等作成之狀態，並無
    違背陳述者而為，或其他違法取供之情事，或有偽造、變造
    證據之情形，且公訴人、被告於本院審理程序，或同意做為
    證據使用，或於言詞辯論終結前未聲明異議，而本院審酌該
    等陳述之作成及證據之取得，做成者並無受人情施壓或干擾
    之情形，亦無偽造、變造證據之情事存在，復為本院事實認
    定之重要依據，故認為作為本案之證據尚屬適當，均應認具
    有證據能力。
乙、實體部分（有罪部分）：
一、訊據被告釋養達固不否認於前揭時、地，將告訴人朱蕙蘭即
    釋真賢所有之具丟向女眾等事實不諱，惟矢口否認有何強暴
    公然侮辱朱蕙蘭之犯行，辯稱：99年5 月開始護國清涼寺的
    單銀表上，就已經記載我及釋真賢不是副住持，住持釋慧顗
    於99年9 月28日公告表示，從99年5 月5 日起解除我與釋真
    賢副住持的職務。住持事先指派法義法師（即釋法義）主持
    99年10月8 日的早課，但釋真賢仍然於該日早上站中尊主持
    早課，我只有對釋真賢說「你無恥」，把釋真賢的具往女眾
    丟過去，並沒有說「你他媽的無恥」，具只是出家人的東西
    ，不代表佛的任何意義云云。惟查：
(一)、依證人楊又潔於本院審理時證述：99年10月8 日該次糾紛是
    一開始住眾出來作早課，朱蕙蘭站在中尊的位置，走出來拈
    香，拈香完畢後準備走回去，被告衝出來罵朱蕙蘭，他罵「
    你他媽的無恥」，朱蕙蘭走回她的位置，被告跟著過去，把
    朱蕙蘭的具拿起來甩丟到女眾法師的腳邊。（99年10月8 日
    作早課有幾人？）2 、30位。（當天大殿的門是開著或者是
    關著？）開著。（被告對於朱蕙蘭說『你他媽的無恥』及把
    她的具丟到女眾，這樣的辭語與動作，作早課的大眾是否可
    以看到或聽到？）他罵很大聲，都可以看得到及聽得到等語
    （見本院卷第74頁至第74頁反面）；另證人即被告之母親朱
    王素月（即釋慧賢）於本院審理時證述：99年10月8 日我們
    準備作早課，朱蕙蘭拈香回來後，被告把朱蕙蘭的具丟到一
    旁1 名比丘尼的旁邊，朱蕙蘭去撿回來，被告大聲罵朱蕙蘭
    「他媽的無恥」，他們在爭吵，我就拉著被告到旁邊去，我
    說不要這樣，要做早課。（99年10月8 日作早課時，有幾人
    在場？）10幾位。（其他證人說30幾位，你說10幾位到底有
    幾人在場？）我沒有去算，多少個我不確定，我只是大概說
    而已。（當時被告講說朱蕙蘭「你他媽的無恥」，把她的具
    丟一旁，這些行為與言詞，在場的住眾是否可以看得到及聽
    得到？）可以看得到，但是不確定有無聽到等語（見本院卷
    第76頁反面、第77頁反面）綦詳，核與告訴人即證人朱蕙蘭
    （即釋真賢）於本院審理時所證稱：農曆99年9 月1 日我們
    在做早課時，當時是初一，我們都要作早課，請諸佛菩薩下
    來，唱寶鼎讚，我站在中間，拈香的位置，這是主位，拈香
    完後，準備起身，轉身時，被告站在第1 排衝出來，對我破
    口大罵，他說「你他媽的無恥」，他到我中間的拜墊，展具
    的位置，就把我佛具往女眾的方向丟過去，我靜靜的走去把
    我的佛具撿回來，放在拜墊上，我對他沒有任何回應，大家
    繼續作早課。（第1 次他把你的佛具丟到女眾，是什麼樣的
    佛具？）我們出家人受戒時，在戒場會給我們3 種物品，即
    袈裟、缽、具。具是指一塊布，我們化緣時，鋪在地上，可
    以跪或坐在上面，他丟的物品就是這塊布。（第1 次已經作
    早課時，有何人在現場？）比丘與男眾、女眾站在菩薩左手
    邊、比丘尼站在菩薩右手邊，男眾2 位、女眾2 或3 位、比
    丘2 位即被告與當家師長、比丘尼有20幾位，總共約有30位
    左右。（在場這些人大家是否可以聽得到被告說的話及被告
    的行為？）都可以。（99年10月8 日上午5 時你們在「護國
    清涼寺」大悲殿作早課時，當時的殿門是否完全打開？）對
    。（除了作早課者外，殿外的人可否看得到或聽得到殿裡面
    發生的情形？）都可以。（為何被告說99年10月8 日他只有
    罵你「你無恥」，沒有罵你「你他媽的無恥」，對此有何意
    見？）這是他自己說的，我是聽到他說「你他媽的無恥」。
    （99年10月8 日凌晨5 時，他丟你的哪些佛具？）他只有丟
    師父傳給我的3 樣寶貝之一，即具，就是檢察官剛才說的那
    塊布。（99年10月8 日（農曆99年9 月1 日）被告罵你『你
    他媽的無恥』，把你的具丟向女眾的次序如何？）他先衝出
    來罵我『你他媽的無恥』，再衝過來拿我的拜具往女眾丟過
    去，這是一連串的動作，幾乎是同時等語（見本院卷第69頁
    反面至第70頁反面、第71頁至第72頁、第180 頁反面）相契
    合，足證被告於99年10月8 日上午5 時許，於特定多數人可
    共聞共見之護國清涼寺大悲殿內，大聲辱罵告訴人「你他媽
    的無恥！」等語，並同時將告訴人所有之具丟向女眾腳下之
    事實甚明。
(二)、依證人即護國清涼寺開山監院之釋慧行（俗名謝新桃）於本
    院審理時所證稱：（袈裟、缽、具在你們佛教界代表什麼意
    義？）很重要的東西。佛祖賜給我們三具，是剃度的時候交
    給我們。（作早課時要不要拿出來？）初一、十五要祭祀為
    我們剃度的祖師的時候要拿出來，佛祖生日不用等語（見本
    院卷第176 頁卷）；及參酌中台山月刊第114 期，佛法小常
    識「三衣、缽、具、錫杖－從佛陀的日常行儀，看見如來的
    標幟」一文所載得知：「具，印度名為尼師壇，又稱尼師但
    那，漢言敷具、坐具、隨坐衣。昔時印度僧人在山林水邊敷
    於地上，用以禪坐。傳至中土後，以具為敬禮師長或自禮拜
    時敷展。《戒壇圖經》云：『尼師壇如塔之有基也，汝今受
    戒，即五分法身香之基也。』若出家行人，不受比丘（尼）
    大戒，則不得登尼師壇，亦難登聖者階位」，有該文在卷可
    稽。可證被告所丟擲之具，對佛門子弟之比丘及比丘尼而言
    ，係表示進入佛門修行者已受比丘（尼）之大戒，得以使用
    該聖物；於初一及初十五早課時必須取出追思敬禮師長或於
    自禮拜時敷展使用，該物同時具有承先啟後，緬懷祖師剃度
    子弟聽聞佛法、離苦得樂之深遠意義至明。從而，被告所辯
    稱：具只是出家人的東西，不代表佛的任何意義云云，顯然
    與證人釋慧行、釋真賢所證述各節及上開文章所載之意義不
    符，所辯顯然不足採信。
(三)、雖證人法義法師（即俗名陳培昌）於本院審理時證述：（99
    年10月8 日（農曆99年9 月1 日）早課時，釋養達罵朱蕙蘭
    時，你有無在場？）有。（你看到的情形如何？）我聽到釋
    養達罵朱蕙蘭「你無恥」，沒有聽到罵「你他媽的無恥」。
    （為何真賢法師、楊又潔、朱王素月都表示釋養達是罵真賢
    法師「你他媽的無恥」，與你所述不同，何者為真？）釋養
    達真的沒有罵「你他媽的無恥」，只有罵「你無恥」云云。
    惟經深入訊問證人釋法義本案發生經過及作證前有無與被告
    交換意見等情，而證稱：（釋養達是先罵「你無恥」再丟具
    ，還是丟具後再罵「你無恥」，還是兩種行為一起做？）我
    忘了。（被告何時叫你過來作證？）我接到法院傳票才過來
    。（釋養達如何跟你說？）他叫我實說。（他叫你實說，你
    們對談經過？）他把事情發生的經過說給我聽，佛規定的制
    度給我聽，有時候我會忘了，所以他要講給我聽，這不是忘
    不忘的問題，我們只是討論，他只是怕我忘記了等語（見本
    院卷第179 頁至第180 頁）以觀，足見證人法義法師對於案
    發當時之情形，並未見聽聞明白及記憶清晰無訛，而係於本
    院傳喚開庭前依據被告轉述所得之印象，其所述之真實性，
    已令人生疑，故其證詞難以據為有利於被告認定之憑據。
(四)、證人即被告之父親釋慧顗（俗名朱又復）、證人釋慧行及證
    人釋法義雖於本院審理時分別證述：住持於99年6 月16日解
    除告訴人及被告擔任護國清涼寺副住持之職務，並於同年11
    月4 日公告該事。釋慧顗身體不適多年無法主持護國清涼寺
    之早課，但已指派釋慧行主持早課，但告訴人不顧僧倫仍於
    同年9 月22日站中尊主持早課。釋慧行因病無法主持早課，
    但住持已指派法義法師主持同年10月8 日之早課，但告訴人
    不顧僧倫仍於該日早上4 時50分許，在該寺大悲殿擅自站中
    尊主持早課。告訴人不具有主持該寺早課之資格等語在卷（
    詳見後述丙、無罪部分：三、(一)、(1)至(3)所載）屬實。然而
    即使告訴人有上開越權主持早課之行為，被告為維護護國清
    涼寺之僧倫秩度，理應遵守「國有國法、寺有寺規」之處理
    原則，須在法律允許之合法範圍為之，報告住持依寺規或相
    關規定處置告訴人之行為，否則任令個人情緒之起伏，恣意
    妄行，快意恩仇，無異同意當事人私刑報復，重者將使國家
    法律秩序紊亂，箇中是非曲直，無從判斷，令人無所是從；
    輕則使眾僧尼視護國清涼寺之寺規如無物，亦使住持無法管
    理寺院。是以，被告以上述言語辱罵告訴人，並以強暴之手
    段，將告訴人所有之具丟向女眾之腳下，已足以貶抑告訴人
    之人格，應負其罪責，被告自不得以告訴人不具有主持早課
    之資格為由，主張阻卻違法，而脫免其罪行。
二、此外，並有護國清涼寺之公告1 紙、具之照片2 張及新聞報
    導7 份在卷可佐。綜上所述，被告確有為本案犯行，事證明
    確，其犯行洵堪認定。
三、論罪科刑部分：
(一)、按刑法上之公然侮辱罪，祗須侮辱行為足使不特定人或多數
    人得以共見共聞，即行成立。又侮辱與誹謗，雖同在侵害個
    人之名譽，但實不相同，舉凡未指定具體事實，而僅為抽象
    之謾罵者，為侮辱；反之，如對於具體之事實，有所指摘，
    而提及他人名譽者，則為誹謗（司法院院字第2033號解釋意
    旨、司法院30年院字第2179號解釋意旨可資參照）。行為人
    以粗鄙之文字向特定之人辱罵，倘為其他不特定人可以聞見
    之情形，而其文字含義又足以減損該特定人之聲譽者，自應
    成立刑法第309 條第1 項之罪（司法院院字第1863號解釋意
    旨參照）。再者刑法第309 條所定「侮辱」，係指直接對人
    詈罵、嘲笑或其他表示足以貶損他人評價之意思。被告在特
    定多數人可共聞共見之護國清涼寺大悲殿內，高聲辱罵告訴
    人「你他媽的無恥！」等語，並同時將象徵告訴人已出家修
    行受過大戒，三寶之一之具丟向女眾腳下，以此強暴之方法
    ，侮辱告訴人。被告所為已表示其於不特定多數人在場所，
    對告訴人不屑、輕蔑之意思，對於告訴人在護國清涼寺所保
    持之人格及地位，達到貶損其評價之程度，亦可認為係以使
    一般人難堪為目的之侮辱性言語及舉動。
(二)、另按家庭暴力防治法所稱家庭暴力，係指家庭成員間實施身
    體或精神上不法侵害之行為；所稱家庭暴力罪，係指家庭成
    員間故意實施家庭暴力行為而成立其他法律所規定之犯罪，
    家庭暴力防治法第2 條第1 款、第2 款分別定有明文。經查
    ，告訴人與被告係姊弟關係，屬家庭暴力防治法第3 條第4
    款所定之家庭成員關係。是核被告所為，係犯刑法第309 條
    第2 項之強暴公然侮辱罪（原起訴法條為刑法第309 條第1
    項之公然侮辱罪，業經公訴檢察官變更起訴法條為同法第30
    9 條第2 項之強暴公然侮辱罪）。被告所犯上述強暴公然侮
    辱犯行，亦屬家庭暴力防治法第2 條第2 款之家庭暴力罪，
    惟因家庭暴力防治法之前揭條文並無罰責規定，故此部分犯
    行僅依刑法強暴公然侮辱罪之規定予以論罪科刑即可。
(三)、爰審酌告訴人、釋慧賢與被告、釋慧顗等人雙方各有不同立
    場，為爭奪護國清涼寺財物主導權等問題，因而頻生紛糾及
    訴訟案件，進而發生被告因看見告訴人再度於上述時、地，
    擅自站中尊主持早課，遂以上述強暴方法，公然侮辱告訴人
    ，被告面對告訴人擅自主持早課之行為，竟不思以平和理性
    之方法解決紛爭，任憑己意，以上揭方法，侮辱告訴人，所
    為不僅蔑視國家法令，且無視寺規之規範，對於出家修行之
    佛家弟子而言，其罪過之程度，不言而喻，眾人皆知，而被
    告貶損告訴人之名譽，並使護國清涼寺佛門聖地之聲譽受損
    ，足以影響社會秩序之維持，所為實值非難；復考量告訴人
    擅自主持早課，因而引發本案紛爭，告訴人亦有可歸責之原
    因；兼衡被告之素行、犯罪目的、智識程度、生活狀況及被
    告否認犯行之犯後態度等一切情狀，量處如主文所示之刑，
    並諭知易科罰金之折算標準，以示懲儆。
(四)、雖公訴檢察官具體求處拘役30日，如易科罰金，以新臺幣2
    千元折算1 日，惟本院於考量被告與告訴人發生本案之原因
    、被告犯罪之手段、對告訴人Ａ女所造成之損失及上開等情
    狀，認為對被告處以主文所示之刑罰，已足收懲儆之效，是
    檢察官求處之刑度稍嫌過重，併予敘明。
丙、無罪部分
一、公訴意旨另以：被告另於99年11月5 日清晨4 時50分許，在
    上址大殿內，踢開足以象徵出家人，屬朱蕙蘭所有之佛具拜
    墊，以此行為羞辱朱蕙蘭。因認被告另犯刑法第309 條第2
    項之強暴公然侮辱罪嫌（原起訴法條為刑法第309 條第1 項
    之公然侮辱罪，業經公訴檢察官變更起訴法條為同法第309
    條第2 項之強暴公然侮辱罪）等語。
二、按犯罪事實應依證據認定之，無證據不得認定犯罪事實；不
    能證明被告犯罪者，應諭知無罪之判決，刑事訴訟法第154
    條第2 項、第301 條第1 項分別定有明文。再事實之認定應
    憑證據，如未能發現相當證據，或證據不足以證明，自不能
    以推測或擬制之方法，為裁判之基礎。又認定不利於被告之
    事實，需依積極證據，茍積極證據不足為不利於被告事實之
    認定時，即應為有利於被告之認定，更不必有何有利之證據
    。且刑事訴訟上證明之資料，無論其為直接證據或間接證據
    ，均須達於通常一般人均不致於有所懷疑，而得確信其為真
    實之程度，始得據為有罪之認定，若其關於被告是否犯罪之
    證明未能達此程度，而有合理性懷疑之存在，致使無從形成
    有罪之確信，根據「罪證有疑，利於被告」之證據法則，即
    不得遽為不利被告之認定，其以情況證據（即間接證據）斷
    罪時，尤須基於該證據在直接關係上所可證明之他項情況事
    實，本乎推理作用足以確證被告有罪，方為合法，不得徒憑
    主觀上之推想，將一般經驗上有利被告之其他合理情況逕予
    排除（最高法院76年台上字第4986號、32年上字67號判例意
    旨參照）。另按「告訴人之告訴，係以使被告受刑事追訴為
    目的，其指訴是否與事實相符，仍應調查其他證據，以資審
    認，即須藉由補強證據之存在，以增強或擔保告訴人陳述之
    證明力，必被害人所述被害情形，無瑕疵可擊，且就其他方
    面調查，又與事實相符，始足據為有罪判決之基礎（最高法
    院87年度台上字第2176號、81年度台上字第3539號判決意旨
    參照）。復按證人係指在他人之訴訟案件中，陳述自己所見
    所聞具體事實之人，為證據之一種。被害人之陳述，有單純
    到庭陳述意見者（刑事訴訟法第248 條之1 、第271 條第2
    項），有就與待證事實有重要關係之親身知覺、體驗事實為
    陳述者。最高法院93年台上字第6578號判例：「被害人乃被
    告以外之人，本質上屬於證人，其陳述被害經過，亦應依人
    證之法定偵查、審判程式具結，方得作為證據」。旨在闡述
    被害人就與待證事實有關之被害經過所親自聞見之具體事實
    為陳述，亦應踐行刑事訴訟法第158 條之3 之規定，使其以
    證人身份具結，其陳述（證言）始為合法之證據資料，係屬
    證據能力之條件。然被害人之為證人，與通常一般第三人之
    為證人不同。被害人就被害經過所為之陳述，其目的在於使
    被告受刑事訴追處罰，與被告處於絕對相反之立場，其陳述
    或不免渲染、誇大。是被害人縱立於證人地位具結而為指證
    、陳述，其供述證據之證明力仍較與被告無利害關係之一般
    證人之陳述為薄弱。從而，被害人就被害經過之陳述，除須
    無瑕疵可指，且須就其他方面調查又與事實相符，亦即仍應
    調查其他補強證據以擔保其指證、陳述確有相當之真實性，
    而為通常一般人均不致有所懷疑者，始得採為論罪科刑之依
    據，非謂被害人已踐行人證之調查程式，即得棄置其他補強
    證據不論，逕以其指證、陳述作為有罪判決之唯一證據」（
    最高法院95年度台上字第6017號判決可資參照），合先敘明
    。
三、公訴人認被告另涉刑法第309 條第2 項之強暴公然侮辱罪嫌
    ，無非係以告訴人於警詢、檢察事務詢問時之指述，及證人
    於朱王素月、楊又潔於警詢、檢察事務詢問時之陳述等為其
    主要論據。訊據被告固坦承與告訴人於前揭時、地，將告訴
    人所使用之拜墊踢掉之事實不諱，惟堅詞否認涉有強暴公然
    侮辱之犯行，辯稱：農曆99年9 月29日的前一天，住持已經
    交代法義法師站中尊，主持農曆99年9 月29日藥師佛的早課
    。因為朱蕙蘭沒有資格在那裡，我為了維護出家人的倫理才
    這樣做。告訴人不是副住持，不能站在中尊的位置等語。經
    查：
(一)、雖證人即告訴人朱蕙蘭於本院審理時證述：農曆9 月29日藥
    師佛菩薩的聖誕，我先到大殿，站在中間的位置，因為還沒
    有開始，我靜靜禮佛，大家準備開始，陸陸續續進來，當時
    還在扣鐘，這時被告到我的面前，要把我趕走，我沒有理會
    他，他就把我的拜墊拿走，我把拜墊又拿回來，這一次他就
    把拜墊踢掉，他站在中間，外面扣鐘的法師進來，把拜墊拿
    過來準備要放回，被告要想把拜墊拿走，於是我跟他爭執，
    我把拜墊用手壓住，不讓他把拜墊拿走，大家圍過來，我母
    親也有過來，跟他說大家準備要做早課，叫他不要再擾亂大
    家作早課。（被告說他認為你沒有資格站在中尊的位置，對
    此有何意見？）這是他個人的認為。（要什麼資格才可以站
    在中尊的位置？）是住持。住持不在，才由副住持，副住持
    不在時，才有當家。（你當時擔任什麼職務？）副住持。（
    99年11月5 日上午4 時50分，在大悲殿作早課時，被告有無
    大聲對你說「你走開，你沒有資格在這邊拜佛」？）有。（
    你的偵訊筆錄有表示『他擋在那邊讓我們早課沒有辦法進行
    』，沒有辦法進行的時間有多久？）將近半小時，因為在那
    邊爭執，我們要作早課，他不讓我們做，雙方僵持對立站著
    等語（見本院卷第69頁反面至第72頁）；另證人楊又潔於本
    院審理時亦證稱：99年11月5 日早課要開始，因為被告阻擾
    ，被告不讓早課開始，不讓朱蕙蘭站在中尊的位置，他把朱
    蕙蘭的拜墊拿開，拿到朱蕙蘭的後面，另一位法師拿一個拜
    墊拿到朱蕙蘭的前面要讓朱蕙蘭使用，被告把它踢開，當時
    所有人已經聚集準備要做早課，當時沒有辦法開始，所以有
    些人就離開，有些法師說這樣沒有辦法作早課，大家不用做
    早課了，這樣僵持3 、40分鐘，早課才開始。（朱蕙蘭有資
    格站在中尊的位置？）我去護國清涼寺9 年，任何大小的法
    會朱蕙蘭就是站在中尊。（她是什麼樣的資格可以站在中尊
    ？）她是護國清涼寺的副住持等語（見本院卷第74頁）；及
    證人朱王素月於本院審理時證述：99年11月5 日當時大家要
    做早課，被告跑過來到朱蕙蘭中尊的位置，把拜墊踢走，一
    名師父把拜墊拿過來，被告又拿起來，不給朱蕙蘭拜，他們
    在爭吵約10幾分鐘，我沒有看時間，當天沒有辦法做早課，
    大家就跑掉了，後來就我們幾個人約3 、4 個人開始做簡單
    早課。（有無看到朱蕙蘭的拜墊被踢走？）有。（你是否記
    得被告拿開或踢開拜墊，有無對朱蕙蘭大聲辱罵『你走開，
    你沒有資格在那邊拜佛』？）有等語（見本院卷第76頁反面
    、第77頁反面至第78頁）在卷甚詳。惟依下列證人之證詞，
    得知告訴人及被告於99年6 月16日均經住持釋慧顗解除護國
    清涼寺男女副住持之職務，於案發（即99年11月5 日）前護
    國清涼寺之住持，已事先指定釋法義代理主持早課，告訴人
    不得擅自站中尊主持早課；即便昔日住持釋慧顗因身體狀況
    不佳無法主持早課時，住持亦事先指定釋慧行代理主持早課
    ，其詳情如下：
(1)、證人即護國清涼寺住持釋慧顗（即朱又復）於本院審理時所
    證述：（你在農曆99年9 月28日有無公告自農曆99年5 月5
    日起解除被告與朱蕙蘭副住持的職務？）是的。（上開公告
    是否是你的真意？）公告不是我寫的，但解除上開2 位法師
    副住持職務是我的意思。（上開公告記載『唯真賢尚對外以
    護國清涼寺副住持之身分活動，農曆8 月15日與9 月1 日的
    早課未經同意即站住持位有違僧倫，在此說明以正視聽』，
    這段話的意思為何？是否表示你在農曆99年5 月5 日解除真
    賢副住持的職務，但真賢法師仍然以副住持名義對外活動，
    並擅自在農曆8 月15日與9 月1 日的早課，擅自以站住持位
    主持早課？）是的。（農曆99年5 月5 日解除法禎與真賢法
    師副住持的派任有無公告？）有解除，沒有公告，只是當面
    跟法禎與真賢法師說，發單銀時跟他們說你們不是副住持了
    。（護國清涼寺的早課依照寺規應該由何人主持？）應該是
    我身為住持來主持。（你從何時沒有主持早課？）從3 年前
    我的腳沒有辦法站立就沒有主持早課。（為何真賢法師被解
    除副住持之職務，農曆99年8 月15日（即國曆99年9 月22日
    ）及農曆99年9 月1 日（國曆99年10月8 日），真賢法師就
    不能於上開2 個日期站住持位主持早課？）是因為主持早課
    要具有副住持的身分。（解除真賢法師及法禎法師的副住持
    職務後，護國清涼寺早課應該由何人主持？）我有打電話給
    男眾監院當家師釋慧行，叫他站在中間，他也同意。（被告
    認為說朱蕙蘭99年11月5 日不應該主持早課，因為她不具有
    副住持的身分，他的說法是否正確？）是的。她不可以站在
    中尊。（護國清涼寺早課在你沒有主持的時候，誰來主持比
    較多？）應該是釋慧行。（農曆99年5 月5 日你解除朱蕙蘭
    副住持的職務後，護國清涼寺的比丘、比丘尼、男眾，女眾
    ，是否都有同意由朱蕙蘭主持早課？）沒有。（為何證人楊
    又潔有上開的表示？）她這樣講是不對的，她沒有出家很久
    ，她不知道。（為何要解除法禎法師與真賢法師副住持的職
    務？）因為報紙有記載說護國清涼寺由我們一家人把持，我
    要避免外界有這樣的疑慮，才解除他們的職務。（中尊位置
    上之拜墊在早課上的意義為何？）拜墊是每天都放在那個地
    方，是拜佛用的。（被告有無跟你說他反對朱蕙蘭站在中尊
    主持早課？）有。只有釋養達有講過，釋慧行與其他人都沒
    有跟我講過反對朱蕙蘭站在中尊。（提示鈞院卷告訴人陳報
    狀照片，前面站的是否是朱蕙蘭，後來坐輪椅的人是否是你
    本人？）對。（是否代表這場法會是朱蕙蘭主持？）是的。
    （是否代表她有能力主持這場法會？）是的。（她有無能力
    主持早課？）我沒有叫朱蕙蘭主持，我不知道她有無能力主
    持早課。（她有無資格主持早課？）我沒有派她。我不知道
    她有無資格主持早課。（法會對護國清涼寺比較重要，還是
    早課比較重要？）早課。晚課是每天要做，法會比較多人參
    加，比較重要。（既然你認為朱蕙蘭有這個資格、能力主持
    法會，法會又比早課重要，是不是朱蕙蘭有能力及資格主持
    早課？）我不知道。（這3 年來你沒有辦法管理寺院，你有
    無被你兒子把持寺院管理職務？）沒有，我也沒有派他當副
    住持，平常有人管理，我有派監院管理，帳務是我自己管理
    。（我看資料是法緣法師管理有何意見？）帳目是法緣管理
    ，也是放在他那裡保管，我有看過，其餘的東西都是我在管
    理。（5 月份才解除朱蕙蘭副住持的職務，有一陣子朱蕙蘭
    的單銀沒有發給她，是何人決定？）是我決定。因為報紙說
    我們是一家人的住持，所以我才決定不給她。（釋慧行於農
    曆99年8 月14日去臺北開刀？）是的。（釋慧行去臺北開刀
    後，你交代誰主持早課？）我有口頭交代法義法師請他主持
    早課去拈香。（農曆99年9 月1 日及99年9 月29日是否有請
    法義法師主持早課？）都有，我是口頭交代。（後來法義法
    師有無真的主持早課？）不知，我沒有去現場等語（見本院
    卷第109 頁反面至第114 頁反面）甚詳。
(2)、證人釋慧行（即謝新桃）於本院審理時證稱：（朱又復不能
    主持早課，何人有資格主持早課？）我們的章程有規定要有
    住持作中尊，如果住持不能來，就由開山監院即我本人，如
    果開山監院不能來的話，就由現任監院才主持，即法義法師
    。（副住持有無資格主持早課？）從我們章程裡面沒有提及
    ，也沒有這個資格主持早課，依我所知女眾不能主持早課，
    出家的比丘尼也不能站在中尊主持早課。（住持於99年5 月
    5 日解除法禎與真賢法師副住持的派任，又在99年9 月28日
    公告這件事情，住持何時指定你主持早課？）我休養1 、2
    週，我休養好了後就出來主持了。（住持有無指定你在99年
    10月8 日（農曆99年9 月1 日）及99年11月5 日（農曆99年
    9 月29日）主持「護國清涼寺」的早課？）朱又復他有打電
    話給我叫我主持，因為我不能主持，我有向朱又復報告說我
    不能主持，我會叫法義法師主持，所以我打電話告訴監院即
    法義法師叫他主持早課，上開2 個日期我都沒有主持，我叫
    法義法師主持。（真賢法師有無在「護國清涼寺」主持過早
    課？）在本案發生之前沒有主持過。（提示本院卷100 年5
    月17日告訴人狀紙所附的照片2 張，早課中尊所使用的拜墊
    的意義為何？）每個人都有拜墊，但是站在中尊前面的拜墊
    是指圓形主持的位置，是圓形的拜墊，是住持使用的，其他
    用的方形的拜墊，早課中尊是使用方形的拜墊，而中尊使用
    的方形拜墊是代表站中尊主持整個「護國清涼寺」早課的進
    行，代表「護國清涼寺」禮佛、出家比丘、比丘尼，男眾、
    女眾及其他修行者禮佛虔誠之心。中尊代表主持領導大家作
    早課。（朱蕙蘭有說過「護國清涼寺」的早課她之前有站在
    中尊主持過早課，有何意見？）這是她不瞭解，以前我沒有
    生病之前，我沒有請假，我都自己主持早課。（你剛剛有提
    到依據章程主持早課，章程是指什麼？）管理委員會的章程
    。（既然住持沒有辦法主持，應該由副住持主持，為何由你
    主持？）我不知道，是住持交代的。（這幾年來每次早課都
    是你主持，朱蕙蘭從來沒有主持過？）除了我生病期間沒有
    主持外，其餘都是我主持的。（有無包括法會？）法會不是
    我主持，是朱蕙蘭主持。（為何朱蕙蘭可以主持法會，卻不
    能去主持早課？）佛教就是比丘尼不能主持早課，佛教有分
    男女，女眾有女眾的淨法，男眾有男眾的，法會與早課的性
    質不同，法會可以由女性主持，法會可以坐台坐法，藥師佛
    誕辰那一天的早課當時我不在現場，既然是早課女性就不能
    主持。（朱蕙蘭99年11月5 日（農曆99年9 月29日）與99
    年10月8 日（農曆99年9 月1 日）在住持沒有指定她站中尊
    主持早課，自己站在中尊的位置，她在佛教界犯了什麼錯？
    ）這是佔權，要如何處罰要查戒條，戒條很多，我不記得，
    要查才知道等語（見本院卷第174 頁反面至第177 頁）甚詳
    。
(3)、證人即釋法義（即陳培昌）於本院審理時證稱：（『提示本
    院卷第51頁公告』護國清涼寺是否在99年5 月5 日已經解除
    法禎、真賢法師副住持的職務？）是的，就是那張公告。（
    朱又復何時沒有開始主持早課？）很多年了。（朱又復不能
    主持早課，何人有資格主持早課？）老當家師，即開山監院
    慧行法師，如果慧行法師不能主持的話，住持就會請我去主
    持，我是男眾當家，也是現行監院。（副住持有無資格主持
    早課？）不一定，要看住持有無派他主持早課而定，而且他
    們2 人都已經被解除職務。（有無分男女副住持？）有，依
    照佛的戒律應該是男眾站中尊主持早課。（你在「護國清涼
    寺」修行，早課是否都會在場？）重要的都會到，初一及十
    五一定要到場。（你在「護國清涼寺」期間，有無看過真賢
    法師主持過早課？）有。就是老當家住院的期間，有2 次。
    （老當家師住院期間以外，在此之前「護國清涼寺」的早課
    都是何人主持？）老當家師。（真賢法師即朱蕙蘭有無主持
    過早課？）沒有，她只有主持過法會。（朱蕙蘭有說過「護
    國清涼寺」的早課她之前有站在中尊主持過早課，有何意見
    ？）她所述不實，以前沒有主持過早課。（慧行法師在去年
    農曆8 月14日到臺北慈濟醫院開刀，無法主持99年10月8 日
    （農曆99年9 月1 日）及99年11月5 日（農曆99年9 月29日
    ）之早課，有無請你主持早課？）有，老和尚即住持。（剛
    才慧行法師證述是他請你去主持，與你所述不同，何者為真
    ？）慧行法師與住持都有交代我去主持。（後來這2 次早課
    ，你有無去主持？）沒有，我還沒到現場，真賢法師即朱蕙
    蘭已經站在中尊，時間還沒有到，她就提早站在中尊的位置
    ，99年11月5 日（農曆99年9 月29日）我要跟朱蕙蘭說住持
    請我站在中尊，但是朱蕙蘭不讓我主持早課。（99年11月5
    日（農曆99年9 月29日）早課時，釋養達有無對朱蕙蘭即真
    賢法師說「你走開，你沒有資格在這邊拜佛」？）有。（當
    天釋養達為何要把朱蕙蘭的拜墊踢掉？）因為他說你走開，
    你沒有資格拜佛。（99年11月5 日（農曆99年9 月29日）當
    天發生的經過為何？）釋養達先拿開朱蕙蘭的拜墊，朱蕙蘭
    把拜墊拿回來，釋養達又踢開拜墊，釋養達同時說你走開，
    你沒有資格拜佛。（你剛才表示副住持是否主持早課要聽從
    住持的安排，為何聽你的說法得知女性的副住持不能主持早
    課？）如果有男眾在的話，女性是不能主持早課的。我們只
    是討論，他只是怕我忘記了。（請提示貴院卷第25頁「護國
    清涼寺」共修規則，哪一條規定由男眾主持早課？）共修規
    則沒有規定，沒有規定要依照住持的意思。這是佛的規定，
    且是住持有規定等語（見本院卷第177 頁反面至第180 頁）
    甚詳。
(二)、綜合上述證人釋慧顗、證人釋慧行及證人釋法義所證述之內
    容，得知護國清涼寺之住持釋慧顗於99年6 月16日已解除告
    訴人釋真賢、被告之副住持之職務，但釋真賢不服從該公告
    ，仍舊以副住持之身分對外活動，明知住持雖多年無法主持
    早課，但已指派釋慧行或釋法義主持，並未指派其主持該寺
    之早課，卻擅自佔據中尊位置先後於99年9 月22日、同年10
    月8 日早上主持早課，甚且不理會住持指派釋法義於同年10
    月8 日及同年11月5 日主持早課之命令，利用提早到場之方
    法搶先佔據中尊位，而面對釋法義要求其離開中尊位置，讓
    其主持早課之請求，仍然置若罔聞，而不願服從，告訴人所
    為顯然已違反住持之命令在先，被告於同年11月5 日早課時
    ，將告訴人所使用之拜墊拿走，他人再將拜墊拿回，被告又
    將之踢掉，並對告訴人表示：你走開，你沒有資格在那邊拜
    佛等語，使得早課無法進行約有30分鐘之久。被告對告訴人
    表達「你走開，你沒有資格在那邊拜佛」等語，應係針對告
    訴人違反住持已指派釋法義之命令，擅自佔據中尊主持早課
    ，且面對釋法義要求告訴人離開現場，讓釋法義主持早課仍
    然不退而所為，該言詞依通常人之理解，並不具有不屑、輕
    蔑及侮辱告訴人之人格及地位之意涵，而與被告於99年10月
    8 日早課時，公然侮辱告訴人：「你他媽的無恥！」等語，
    炯然有別。又中尊使用之方形拜墊，雖是中尊主持早課所用
    之物，但相較與其他參與早課者所使用之拜墊，並無不同，
    更與象徵佛祖傳法所交付之袈裟、缽、具之三具，無法等同
    視之。申言之，被告於先前（於99年10月8 日）之行為，不
    僅口出穢語相辱外，更兼有扔擲聖物之舉動，其違法性昭然
    若揭，不言自明；而後者（99年11月5 日）之行為，雖有怒
    言喝斥及阻止告訴人繼續霸佔中尊，逾越僧倫主持早課之言
    詞及舉動，但其言詞之內容，確係符合告訴人不具有站中尊
    主持早課資格之事實，而被告先後搬走、踢走告訴人之拜墊
    及阻止告訴人繼續主持早課之行為，亦係基於維護住持之命
    令及護國清涼寺之「早課」並非由告訴人主持僧倫之秩序，
    尚難認定被告有何強暴公然侮辱告訴人、妨害他人行使權利
    之犯意存在。是以，檢察官就此部分尚未善盡說服本院形成
    有罪心證之實質舉證責任，遽行起訴，自有未洽。此外，復
    查無其他積極證據足認被告確有公訴意旨所指之上開強暴公
    然侮辱之犯罪事實，依「罪疑唯輕」之刑事法原則，不能證
    明其涉有此部分之犯罪，揆諸首揭法條及判例意旨，就此部
    分應諭知被告無罪之判決。
據上論斷，應依刑事訴訟法第299 條第1 項前段、第301 條第1
項，家庭暴力防治法第2 條第2 款、刑法第309 條第2 項、第41
條第1 項前段，刑法施行法第1 條之1 第1 項、第2 項前段，判
決如主文。
本案經檢察官林忠義到庭執行職務。
中    華    民    國   100    年    7     月    12    日
                  刑事第十庭    法  官  楊萬益
以上正本證明與原本無異。
如不服本判決應於收受判決後10日內向本院提出上訴書狀，並應
敘述具體理由；其未敘述上訴理由者，應於上訴期間屆滿後20日
內向本院補提理由書（均須按他造當事人之人數附繕本）「切勿
逕送上級法院」。
                                書記官  譚系媛
中    華    民    國   100    年    7     月    12    日
附錄論罪科刑法條
中華民國刑法第309條
（公然侮辱罪）
公然侮辱人者，處拘役或 3 百元以下罰金。
以強暴犯前項之罪者，處 1 年以下有期徒刑、拘役或 5 百元以
下罰金。